【裁判字號】    94,重訴,764
【裁判日期】    950517
【裁判案由】    不動產所有權移轉登記
【裁判全文】
臺灣臺北地方法院民事判決             94年度重訴字第764號
原      告  戊○○
訴訟代理人  張天欽律師
複 代 理人  謝進益律師
訴訟代理人  黃于玶律師
被      告  丙○○
            庚○○○
上二人共同
訴訟代理人  張樹萱律師
複 代 理人  己○○
被      告  乙○○○
上列當事人間請求不動產所有權移轉登記事件，本院於中華民國
95年5月3日言詞辯論終結，判決如下：
    主  文
原告之訴駁回。
訴訟費用由原告負擔。
    事實及理由
一、被告乙○○○經合法通知，未於言詞辯論期日到場，核無民
    事訴訟法第386條所列各款情形，此部份爰依原告之聲請，
    由其一造辯論而為判決。
二、原告起訴主張：原告於民國56年4月8日徵得被告之被繼承人
    陳簡同意，將原告出資向訴外人甲○○等人所購買坐落於台
    北市○○區○○段212地號，面積約22公畝21公釐、地目建
    之土地 (以下簡稱212號地號土地)，以訴外人陳簡名義辦理
    登記，嗣後原告於212地號土地起造房屋並逐筆分割，將各
    房屋連同坐落基地逐筆讓售他人，前述212地號土地於移轉
    分割後，殘餘空地即為地號萬華區○○段○○段676地號與
    682號二筆土地（以下合稱系爭土地）。惟被告丙○○因持
    有陳簡之印鑑章，於未徵得陳簡同意下，擅自將原登記於陳
    簡名義下之台北市○○區○○段2小段02580建號、02564 建
    號與02565建號之三間房屋，以贈與之名義擅自過戶至自己
    名下。原告知悉上述情事後，恐原借用陳簡名義之系爭土地
    ，遭被告丙○○擅自移轉，遂徵得陳簡之同意，於91年12月
    11日與被告乙○○○（即陳簡之長女）陪同陳簡前往台北市
    萬華區戶政事務所，辦理變更印鑑登記與申請印鑑證明，並
    約定在系爭土地設定新臺幣（下同）35,000,000元之最高限
    額抵押權與預告登記。同日並由陳簡以蓋用印鑑章與指印方
    式，與原告訂立土地預告登記同意書與土地抵押權設定契約
    書，交由代書朱孟松前往建成地政事務所辦理。其後陳簡於
    92年6月25日過世，被告等人以陳簡之繼承人身分，於同年
    11月19日，就系爭土地辦理繼承登記為被告等所公同共有。
    然系爭土地在訴外人陳簡過世後，借名關係當然終止，被告
    等負有將系爭土地所有權移轉與原告之義務，原告因而提起
    本件訴訟等語。並聲明：被告應將其公同共有坐落於台北市
    萬華區○○段○○段676地號、地目道、面積19平方公尺之土
    地，及同段682地號、地目道、面積261平方公尺之土地，辦
    理所有權移轉登記與原告。
三、被告方面：
  (一)被告乙○○○未於言詞辯論期日到場，亦未提出準備書狀作
    何聲明或陳述。
  (二)被告丙○○、庚○○○則以：原告生父李坤錦係入贅於陳家
    ，因當時陳進鐘、陳簡夫婦並無男丁可延續香火，故原告於
    出生後即從母姓陳，且自幼即由外婆陳周蟶及舅媽陳簡照顧
    扶養，原告自幼至成長創業期間，所得經濟資助均來自陳家
    。而陳家家族數代以來，即在目前位於華中橋下河濱公園、
    中和市○○○段等處從事農作，置有多筆農地，因此陳簡同
    意以陳家土地或金錢投資原告之從事建築事業，而購買系爭
    土地時因被告家族有出資投資原告，故而登記於訴外人陳簡
    名下，又自56年4月8日起即登記為陳簡所有，依物權公示登
    記規定，陳簡即為系爭土地之所有權人，原告提起本件不動
    產所有權移轉登記訴訟，自應證明系爭土地全部由其出資購
    買並取得所有權，及原告有與陳簡合意成立「借名登記」之
    法律關係。至於原告所提92年12月11日由陳簡具名之證明書
    作為雙方就系爭土地有借名登記之證明，然該文書上雖有陳
    簡捺指印，並蓋用申請變更印鑑證明後之陳簡印章，但陳簡
    並不識字，且該證明書之作成過程亦有瑕疵，故陳簡事實上
    並不知情。迨陳簡發現後，已於92年3月向台灣台北地方法
    院檢察署對原告提出偽造文書罪之告訴，並在92年4月16日
    由丙○○陪同至台北市政府警察局大安分局第三組製作告訴
    筆錄，而當場表明並不知道91年12月11日辦理之文件內容及
    用途，足見前揭證明書之記載內容並不足以作為系爭不動產
    權利歸屬之判定。又被告乙○○○雖為其餘被告之胞姐，但
    因對外負有債務，有賴原告幫忙，自91年以來其行為均受原
    告指示，其立場偏頗故證詞不足採信等語抗辯。並聲明：原
    告之訴駁回。
四、本件兩造不爭執之事實：
  (一)系爭土地係源自訴外人甲○○等人所出售之212地號土地，
    而212地號土地自56年4月8日即登記為陳簡所有，嗣212地號
    土地經逐筆分割後移轉登記予他人所有，所殘餘空地即為系
    爭土地。而陳簡於92年6月25日死亡後，系爭土地乃登記為
    陳簡之全體繼承人即被告等人所公同共有。以上有212地號
    之土地登記簿謄本、系爭土地之土地所有權狀及土地登記謄
    本、除戶戶籍謄本在卷足考（本院卷第9頁至第19頁、第33
    頁至第36頁、277頁）。
  (二)陳簡曾於記載日期為91年12月11日之證明書、系爭土地預告
    登記同意書、土地抵押權設定契約書上捺指印並蓋用於同日
    向台北市萬華區第二戶政事務所請領之印鑑章，嗣原告於91
    年12月17日在系爭土地設定登記35,000,000元之最高限額抵
    押權。以上有前述證明書、預告登記同意書、土地抵押權設
    定契約書、土地登記謄本附卷可按（本院卷第20頁、第27頁
    至第32頁），並經前揭戶政事務所以95年1月16日北市萬二
    戶字第09530035000號函檢送前述印鑑變更登記申請書、登
    記證明申請書可佐（本院卷第271頁至第276頁）。
  (三)陳簡曾於92年3月向台灣台北地方法院檢察署以原告涉犯詐
    欺、偽造文書等罪嫌之告訴，並於92年4月16日由丙○○陪
    同陳簡在台北市政府警察局大安分局第三組製作告訴筆錄，
    惟上開刑事案件嗣經臺北地方法院為92年度偵字第13 222號
    、94年度調偵續字第14號為不起訴處分。以上有不起訴處分
    書、警局偵訊筆錄附卷足佐（本院卷第40頁至第50頁、第99
    頁至第100頁），並經本院調閱前揭卷宗查對無訛。
五、惟原告主張其於56年4月8日間出資購買系爭土地，惟當時原
    告因對外擔任他人之保證人，故借名登記於陳簡名下，因陳
    簡已死亡，故借名契約關係終止等情，雖據其提出土地登記
    謄本、所有權狀、預告登記同意書、抵押權設定契約書、證
    明書、臺灣地方法院檢察署93年度偵續字第157號偵查案件
    訊問筆錄、檢察官不起訴處分書等影本為證，然到場被告丙○○、庚○○○則否認原告與陳簡間成立借名契約關係，並
    以上揭情詞置辯。是以本件兩造爭執之主要重點即在於：原
    告與陳簡間是否就系爭土地成立借名契約關係存在？
六、按民事訴訟如係由原告主張權利者，應先由原告負舉證之責
    ，若原告先不能舉證，以證實自己主張之事實為真實，則被
    告就其抗辯事實即令不能舉證，或其所舉證據尚有疵累，亦
    應駁回原告之請求，最高法院著有17年上字第917號判例可
    資參照。復按請求履行債務之債，除被告自認原告所主張債
    權發生原因之事實外，應先由原告就其主張此項事實，負舉
    證之責任，必須證明其為真實後，被告於其抗辯事實，始應
    負證明之責任，此為舉證責任分擔之原則。主張法律關係存
    在之當事人，僅須就該法律關係發生所須具備之特別要件，
    負舉證之責任，此有最高法院43年台上字第377號判例、48
    年台上字第887號判例可資參照。又按當事人主張有利於己
    之事實，就其事實有舉證之責任，民事訴訟法第277條定有
    明文。又事實有常態與變態之分，其主張常態事實者無庸負
    舉證責任，反之，主張變態事實者，則須就其所主張之事實
    負舉證責任。查土地登記名義人即為土地所有人，參酌土地
    法第43條之規定，此為社會通念之常態事實，反之，土地登
    記名義人，非土地實際所有人，則為社會變態之事實。乃本
    件原告既謂非登記其名下之系爭土地為其所有，主張借名契
    約已經終止，進而請求現登記為所有權人之被告返還系爭土
    地，惟被告丙○○、庚○○○均否認本件有借名契約存在，
    以及原告為系爭土地之所有權人，則原告自應就前揭變態事
    實舉證證明之。而查，原告所主張之借名契約係屬民法上之
    無名契約，雖不以書面訂立為必要，但仍應符合一般契約之
    成立要件，即當事人間已就契約意思表示達成合致，然原告
    始終未能指稱其係於何時、何地與陳簡間達成借名契約之合
    意。況且：
  (一)原告雖主張：陳簡生前曾於91年12月1日申領印鑑證明，並
    於被告乙○○○見證下，書立載有「本人之名義坐落台北市
    萬華區○○段○○段六七六、六八二地號二筆土地，確實於
    民國五十六年四月八日由戊○○出資承購借用本人名義辦理
    所有權移轉登記，因辦理移轉登記返還予戊○○需負擔鉅額
    土地增值稅，願意暫緩辦理，本人同意以本土地先供戊○○
    辦理抵押權設定債權額最高限額新臺幣參仟伍佰萬元及辦理
    預告登記以確保戊○○之權益屬實」等內容之上開證明書，
    並進而於同日再簽立前述預告登記同意書及土地抵押權設定
    契約書，故可以證明伊與陳簡間就系爭土地有借名契約存在
    云云。然查，陳簡之教育程度為不識字，此經原告於前述刑
    事案件偵查中所自承，有前揭檢察署93年度調偵續字第14號
    偵查案件訊問筆錄附卷足佐（本院卷第109頁反面），並有
    前揭戶政事務所於91年12月11日以前述來函檢具之陳簡印鑑
    變更登記申請書及證明申請書記載「當事人不識字，捺左手
    拇指指印以代簽名」等在卷可按（本院卷第274頁、第275頁
    ），因此陳簡對於前揭各該文書之記載內容，必然無法透過
    親自閱讀之方式而知悉，故除非有其他事證可佐，要不得僅
    以陳簡於文書上已經親自蓋用印章、甚至按捺指印為由，即
    冒然推論：陳簡必已瞭解文書之意義甚至已經同意其上所載
    情節，此乃理所當然。參之本件原告所引前揭證明書、印鑑
    變更登記申請書及證明申請書其參與見證陳簡蓋用印章按捺
    指印之人，始終不過為被告乙○○○、甚至原告二人而已，
    此外則無陳簡其他親友具名其上。然原告乃因陳簡之上開行
    為得受有利益之人，而被告乙○○○又早經被告丙○○、庚○○○於上開刑事偵查案件中指明與原告有勾結預謀侵害其
    二人之權利之嫌疑，有上開檢察署不起訴處分書存卷足佐（
    本院卷第41頁、第45頁），並經本院調閱前開偵查卷宗核閱
    無訛，且被告乙○○○更於兩造於本案之前之其餘訴訟，如
    本院92年度訴字第2770號民事事件、94 年度889號民事事件
    等，屢次自認原告主張或甚至表明原告所謂借名登記情節存
    在之陳述（本院卷第96頁反面、第139頁至第140頁，又有關
    被告乙○○○前揭陳述之效果，詳後），暨被告乙○○○又
    曾在92年3月6日對陳簡及被告丙○○、庚○○○提起分割訴
    外人陳進鐘遺產之訴訟，此併經本院調閱本院92年度家訴字
    第56號分割遺產事件卷宗查明清楚（上開卷證相關資料經影
    印外附），可見被告乙○○○與被告丙○○、庚○○○甚至
    陳簡等人，其彼此間利害關係確有衝突、對立之情形。足徵
    被告丙○○、庚○○○二人抗辯：被告乙○○○與原告間其
    利益一致各語，即非全屬空穴來風。是縱原告或被告乙○○○曾經見證陳簡於上開各該文書用印、捺指印，然彼等是否
    在不識字之陳簡捺指印、蓋用印章之際確實告以其內意義，
    本值可疑；更何況本件陳簡固於92年6月25日已經死亡，然
    伊在92年4月16日即曾由被告丙○○陪同親至台北市政府警
    察局大安分局製作筆錄，證實陳簡並不清楚伊經原告及被告
    乙○○○二人陪同於前揭時間辦理之事務內容及於前揭文書
    上蓋用印章、按捺手印之目的等節清楚（本院卷第99頁至第
    100頁），並更在前揭檢察署92年度偵字第1322號偵查案件
    中具狀伊係因原告及被告乙○○○告以為辦理繼承陳進鐘財
    產公同共有而於文書上捺印，即伊從未同意於系爭土地設定
    抵押權予原告各語明白（上開偵查卷宗第4頁至第5頁參照）
    ，則參前揭卷證，足見陳簡並未承認或同意原告主張：系爭
    土地為伊借用陳簡名義所登記等語係屬真實。是以原告所謂
    陳簡係因承認伊與原告間就系爭土地有借名關係存在，而於
    上開證明書蓋用印鑑章並捺指印云云，即與真實不符，要不
    足採信。
  (二)其次，原告雖又主張被告丙○○已於上開檢察署93年度偵續
    字第157號偵查案件中表明系爭土地「沒有多少錢，是路地
    ，我們土地願意還他，只要他將三千五百萬元抵押權部分塗
    銷‧‧‧」，以及被告丙○○、庚○○○二人經檢察官詢以
    「你們是否願意將土地過戶給焜，他將三千五百萬元抵押權
    部分塗銷？」等問題時答稱「願意」各語（上開偵訊期日時
    間為93年4月7日，本院卷第40頁參照），暨被告楊陳富子曾
    於本院94年度北調字第198號調解事件之調解期日到場表明
    系爭土地確為原告借用陳簡之名義所登記，願歸還系爭土地
    乙情（本院卷第7頁），可知被告均明知系爭土地為原告借
    用陳簡名義所登記各語。惟按：
  1.細繹前述檢察官之提問與被告丙○○、庚○○○二人之回答
    內容全貌，並未涉及系爭土地其實質所有權之歸屬，僅不過
    為檢察官欲居中協調、勸諭原告及被告丙○○、庚○○○二
    人達成和解所為之磋商過程而已，實難以此率斷被告丙○○
    、庚○○○二人確已承認系爭土地乃原告借用陳簡名義而辦
    理所有權登記，此觀之被告丙○○、庚○○○於前揭偵訊期
    日後之93年調偵續字第14號偵查案件檢察官訊問時，即已明
    白指稱「土地又沒說是他的，而且設定抵押是假的，他應該
    去塗銷」「（問：被告說土地是他買的，用你母親名義登記
    ？）我們也有投資」各語（上開偵訊期日為93年5月26日，
    參前揭偵查卷宗第7頁），即足證明被告丙○○、庚○○○
    並未承認原告主張之借名契約情節存在，或系爭土地乃原告
    所有各情無誤。因此原告徒以被告丙○○、庚○○○於檢察
    官訊問時所為陳述內容之一、二語句，即欲引為利己主張之
    依據，容屬斷章取義，尚有未洽。
  2.再者，原告雖又引被告乙○○○於本院94年度北調字第198
    號調解事件期日（參前述調解事件卷宗第73頁）暨前述本院
    94年度訴字第889號民事事件言詞辯論期日所稱系爭土地雖
    經登記為陳簡所有，然原告與陳簡確實締有借名契約存在云
    云。惟查，斟酌被告乙○○○於臺灣高等法院94年度上字第
    313號事件準備程序期日，經承辦之受命法官詢問「91年9月
    談財產分配之事，是否知悉？」乙項問題時，答稱「有。但
    弟妹不願意談。『上訴人（按即原告）說不管祖產』，115
    號、121號房子要拿出來分配」等語，復經法官詢以「富民
    路115號房屋坐落之土地是否祖產」乙情時，陳稱的‧‧‧
    」、「這是上訴人打拼賺錢及耕種而買的」各情（本院卷第
    112頁），可知原告於91年9月間與被告等人及陳簡商談財產
    分配之事宜時，包括原告及被告乙○○○均僅認為前述台北
    市○○路115號、121號建物及所坐落之土地乃原告「打拼賺
    錢及耕種而買的」，至於其他財產，僅為「祖產」，即非僅
    因原告一人賺取所得，故原告並未併為於商談財產分配當時
    要求甚明，是以被告乙○○○前揭自承本件系爭土地乃原告
    以自己之資金所購得，併為陳簡借名予原告使用登記為所有
    權人之說詞，乃屬臨訟附和原告之陳述，其內容既與真實明
    顯不符，要難相信為真正。更何況，參酌原告所提出，伊與
    陳簡及被告丙○○等人於91年9月24日之對話錄音內容，其
    三人於爭執過程中，陳簡固指稱上開房屋「那他（按指原告
    ）蓋的」等語，然原告已於其內陳明其欲向陳簡索取印鑑章
    之原因，乃「你拿印章給我，你要不要拿印章給我，你的印
    章，一顆印章要不要給我？不然你拿去。你剛才不是要我載
    你來拿印章，不拿我就要走了」、「‧‧‧『你的財產』，
    我也要顧」，且原告更於所陳報之書狀中解釋前揭談話原意
    為伊「問陳簡是否要拿印鑑章以便辦理抵押權設定」等情明
    白（本院卷第166頁至第167頁）。是綜合前開證據內容，當
    可認定本件情節應為：原告辦理35,000,000元抵押債權設定
    之系爭土地，乃陳簡之財產或祖產，並非原告以一己資金所
    購入無疑。可見被告丙○○、庚○○○所辯：原告與陳簡間
    ，就系爭土地並無所謂借名契約存在等情，當非虛構。
  (三)再者，原告雖復引用系爭土地原地主之一即證人甲○○、辦
    理本件系爭土地移轉登記予陳簡之代書即證人丁○、曾向原
    告購買於上開212地號土地上所興建之房屋之證人辛○○等
    人證言內容，暨提出地價稅繳納通知書東園街100巷打通工
    程受益費繳納通知書等件，主張系爭土地乃原告自吳姓家族
    成員所購得，且系爭土地之處分、管理、使用與收益均由原
    告所保有等情。然查證人甲○○固指稱其就出售系爭土地或
    於事後買受房屋等事宜均與原告個人接觸，以及證人丁○亦
    證稱本件均係原告與其聯繫、指示系爭土地之過戶登記對象
    等事宜，暨證人辛○○復指稱伊之母親係向原告購得建造於
    212地號土地上之建物等情，然彼等已一致證稱並不知情原
    告購入系爭土地其資金之來源（本院卷第279頁至第281 頁
    ），是依前述證人證言內容，雖得證實原告係出名處理買入
    212地號土地並於其上興建房屋用以出售之情事，然尚難據
    此證明212地號土地（含系爭土地）確係原告以一己之資金
    所獨力購入，而與陳簡甚至他人之權利無涉。甚至證人辛○○更進而證稱「‧‧‧我們也投資過原告的建築事業‧‧‧
    」、「（問：你們投資原告的建築事業，是否會一併與原告
    出面與代書、客戶談或由全部交由原告出面處理？）我們沒
    有出面，都是交給原告處理，我們那時候有很多親屬投資，
    情形都跟我們差不多」、「我們買房子都是跟原告個人往來
    」等節明白（本院卷第281頁反面至第282頁），揆諸證人辛○○既屬原告所聲請訊問之證人（本院卷第163頁至第164頁
    ），又與原告間有親誼關係，其自無捏造事實而故意為不利
    於原告之陳述之必要。則參酌證人辛○○所述內容，並參考
    被告丙○○於上開偵查案件中所稱「（問：被告說土地是他
    買的，用你母親名義登記？）我們也有投資」乙情，足見前
    述212地號土地（含系爭土地）固由原告負責出面職司購入
    、建造房屋、出售他人等情事，甚至其後更進而處理保管自
    上開土地分隔而來之系爭土地所有權狀、繳納地價稅及工程
    受益費等事宜，然其起初購地資金來源，至少有部分係源自
    陳簡或其他親友而來；況且此等購地資金模式，亦經被告乙○○○於臺灣高等法院94年度上字第313號事件中證實「（
    法官問：系爭房屋坐落基地原來是何人購買？）上訴人（按
    即原告）跟我媽媽（按即陳簡）、祖母大約於民國五十幾年
    共同購買‧‧‧」無訛（本院卷第111頁），可見就購入時
    間相近之系爭土地，其資金來源自當亦無二致。要言之，系
    爭土地既非原告以自有資金獨力購入，縱其業經其餘幕後金
    主（如陳簡等）要求出面處理購地、建屋出售等事宜，或繳
    納稅捐或負責保管權狀，惟此亦無非因為陳簡等人並不識字
    ，而原告比較知情如何從事土地地目變更之事務並曾從事建
    材行等工作所致（參證人辛○○所言，本院卷第281頁反面
    ），且此亦無違社會常態。蓋洽商締結或經手處理不動產買
    賣契約之人未必為實際出資者，就令系爭房地之買賣相關事
    宜及付款經過係由原告出面與他人（出賣人、買受人、代書
    等）接洽，亦難遽為原告係單一出資者之認定。因此原告主
    張：系爭土地乃其單獨所有，並與陳簡間有借名契約存在，
    故被告即陳簡之全體繼承人應負返還系爭土地予其個人之義
    務各語，實屬無稽，難以採取。
  (四)至於原告雖又舉前揭檢察署92年度偵字第13222號及93年度
    調偵續字第14號不起訴處分書內容，謂上開不起訴處分書已
    認定「衡情承辦人員於辦理上開變更印鑑證明業務時，必對
    申辦人有所說明，告訴人陳簡應無不知情之理，則告訴人之
    指訴，亦與常情有違」，而謂91年12月11日所辦理印鑑變更
    登記確係出自陳簡真意云云，然而前揭內容既未斟酌上開印
    鑑變更登記及證明申請書上之見證人乃原告及被告乙○○○
    ，但原告乃為陳簡為請領印鑑證明之利害關係人，而被告乙○○○又與原告利益顯有關連，則陳簡於二人陪同在場之際
    ，能否得經承辦人員充分告知辦理印鑑變更及申領之事項，
    即非無疑，是上開檢察官不起訴處分書此部份所認內容即為
    本院所不採。再者，前述檢察署93年度調偵續字第14號不起
    訴處分書雖謂系爭土地乃為原告承購而為原告所有，以及陳
    簡於系爭證明書捺指印、蓋用印鑑章之際知情並同意其內容
    云云，惟考諸前揭檢察官不起訴處分書上述認定情節不過係
    引被告乙○○○之陳述而來，然被告乙○○○其上開敘述內
    容既多有瑕疵而不足採取有如前述，是故本院亦不受上開檢
    察官不起訴處分書認定意旨之拘束，附此說明。
  (五)綜前，本件原告既未能就其主張伊與陳簡間就系爭土地確實
    存在借名契約之利己事實舉證證明真正，是其所謂借名契約
    已經終止，並而請求被告等人就系爭土地辦理移轉登記之陳
    述，即無非僅為其片面主張，並無相當之證據可以佐證，於
    法即有未合，不應准許。
七、綜上所述，原告既不能證明系爭土地乃其單獨出資購買而借
    名登記為陳簡所有，從而原告主張陳簡已經死亡，借名契約
    已經終止，依民法第550條、第1148條等規定，請求被告返
    還財產而移轉系爭土地所有權，為無理由，應予駁回。
八、又兩造其餘之攻擊防禦方法及舉證，核與判決結果不生影響
    ，不予一一論述，併此敘明。
九、訴訟費用負擔之依據：民事訴訟法第78條。
中    華    民    國    95    年    5    月    17     日
                         民事第二庭  法  官  蕭胤瑮
正本係照原本作成。
如不服本判決，應於收受送達後20日內向本院提出上訴狀。
中    華    民    國    95    年    5    月    17     日
                                     書記官  黃慧怡


司法院資訊處製作；財團法人民間司法改革基金會備份。
